臺灣高等法院刑事裁定
111年度毒抗字第685號
抗  告  人
即  被  告  鍾碧雲

                    籍設新北市○○區○○○道0段0號0樓                        （即新北○○○○○○○○）
                    （現於法務部○○○○○○○○○附設戒治所強制戒治中）
上列抗告人即被告因違反毒品危害防制條例案件，不服臺灣新北
地方法院111年度毒聲字第838號，中華民國111年7月15日裁定（
聲請案號：臺灣新北地方檢察署111年度毒偵緝字第1171號、111
年度聲戒字第140號），提起抗告，本院裁定如下：
    主  文
抗告駁回。                                              
    理  由
一、原裁定意旨略以：抗告人即被告甲○○（下稱被告）因施用第
    一、二級毒品案件，前經原審法院以110年度毒聲字第1104
    號裁定送勒戒處所觀察、勒戒，嗣被告有繼續施用毒品傾向
    乙情，有原審法院上揭裁定、法務部○○○○○○○○○○附設勒戒處
    所民國111年6月30日有無繼續施用毒品傾向證明書及評估標
    準表各1份在卷可佐。據此，被告既有繼續施用毒品之傾向
    ，應依法令入戒治處所施以強制戒治，是檢察官聲請原審法
    院令被告入戒治處所施以強制戒治，為有理由，應予准許。
    爰依毒品危害防制條例第20條第2項後段規定，裁定被告令
    入戒治處所施以強制戒治，其期間為6個月以上，至無繼續
    強制戒治之必要為止，但最長不得逾1年等語。
二、抗告意旨略以：被告因脊椎受傷開刀3次導致下肢無力、行
    動不便、在獄中會麻煩到其他同學，故以書狀懇請給予醫治
    機會、暫緩執行，待開刀成功後再來執行剩餘殘刑云云。
三、按觀察、勒戒後，檢察官或少年法院（地方法院少年法庭）
    依據勒戒處所之陳報，認受觀察、勒戒人有繼續施用毒品傾
    向者，法院得依檢察官聲請裁定或由少年法院（地方法院少
    年法庭）裁定令入戒治處所強制戒治，其期間為6個月以上
    ，至無繼續強制戒治之必要為止，但最長不得逾1年，毒品
    危害防制條例第20條第2項後段定有明文，且於觀察、勒戒
    或強制戒治執行完畢釋放後，3年內再犯第10條之罪者，亦
    有適用（同條第3項參照）。又毒品危害防制條例業於109年
    1月15日修正公布，並於同年7月15日施行，該條例第20條第
    3項之再犯期間，原係規定「5年後再犯」，修正後則改為「
    3年後再犯」；而所稱「3年後再犯」，係指本次再犯（不論
    毒品危害防制條例修正前、後）距最近一次觀察、勒戒或強
    制戒治執行完畢釋放已逾3年者，不因其間有無犯施用毒品
    罪經起訴、判刑、執行或附命完成戒癮治療等之緩起訴處分
    而受影響。再者，受觀察、勒戒人有無繼續施用毒品之傾向
    ，依觀察勒戒處分執行條例第8條第1項、毒品危害防制條例
    施行細則第12條第1項規定，係由醫師研判後，再由勒戒處
    所填具「有無繼續施用毒品傾向證明書」陳報。依法務部所
    頒布之「有無繼續施用毒品傾向評估標準評分說明手冊」，
    其評估有無繼續施用毒品傾向之標準，並非完全以受觀察、
    勒戒人勒戒後之結果為準，觀察、勒戒前之各種情況，仍應
    作為評估之依據。申言之，依前揭手冊所載，係以「前科紀
    錄與行為表現」、「臨床評估」、「社會穩定度」3項指標
    合併計算分數，每一大項皆有靜態因子與動態因子。先以靜
    態因子分數評分，靜態因子分數總分在60分（含）以上為「
    有繼續施用毒品傾向」；60分以下，與動態因子分數相加，
    如果總分在60分（含）以上，亦為「有繼續施用毒品傾向」
    。是受觀察、勒戒人有無「繼續施用毒品傾向」，係依具體
    個案之臨床實務及相關事證等情綜合判定，有其相當之專業
    依據及標準，且事涉醫學專業，衡酌強制戒治之目的，係為
    協助施用毒品者戒斷毒品之心癮及身癮之一種保安處分，而
    上揭評估標準係適用於每一位受觀察、勒戒人，具一致性、
    普遍性、客觀性，法院原則上自應尊重其專業判斷，除其評
    估由形式上觀察即有違背法令規定、擅斷濫權或其他明顯重
    大瑕疵等情事外，尚不得任意指為違法。
四、經查：
　㈠被告前因施用第一、二級毒品案件，前經原審法院以110年度
    毒聲字第1104號裁定令入勒戒處所觀察、勒戒，於執行觀察
    、勒戒期間，經法務部○○○○○○○○○○附設勒戒處所之醫師評定
    結果，其⑴前科紀錄與行為表現部分合計為29分（毒品犯罪
    相關司法紀錄「6筆」，每筆5分，計上限10分、首次毒品犯
    罪年齡為「21-30歲」計5分、其他犯罪相關紀錄「2筆」，
    每筆2分，計4分、入所時尿液毒品檢驗為「多種毒品反應」
    計10分，上開4項靜態因子合計為29分；所內行為表現之動
    態因子經評定均無違規，計0分）；⑵臨床評估部分合計為35
    分（「有」多重毒品濫用〈海洛因、安非他命〉，計10分、「
    無」合法物質濫用，計0分、使用方式為「有注射使用」，
    計10分、使用年數為「超過1年」，計10分，上開靜態因子
    合計為30分；精神疾病共病（含反社會人格）為「無」，計
    0分、臨床綜合評估（含病識感、動機、態度、就醫意願）
    評定為「偏重」，計5分，上開動態因子合計為5分）；⑶社
    會穩定度部分合計為10分（工作為「無業」，計5分、家人
    藥物濫用為「無」，計0分，上開靜態因子合計為5分；入所
    後家人是否訪視為「無」，計5分、出所後是否與家人同住
    則為「否」，計5分，上開動態因子合計上限為5分）。以上
    ⑴至⑶部分之總分合計為74分（靜態因子共計64分，動態因子
    共計10分），經評定為「有繼續施用毒品傾向」等情，有法
    務部○○○○○○○○○○111年7月1日北女所衛字第11161005790號函
    所檢附111年6月30日「法務部○○○○○○○○○○附設勒戒處所有無
    繼續施用毒品傾向證明書」及「有無繼續施用毒品傾向評估
    標準紀錄表」各1份附卷可稽（見111年度毒偵緝字第1171號
    卷38至40頁）。而上開綜合判斷結果，係該所相關專業知識
    經驗人士，在被告觀察、勒戒期間，於依本職學識就被告之
    前科紀錄與行為表現、臨床評估、社會穩定度等因素所為之
    綜合判斷，具有科學驗證所得之結論，自得憑以判斷被告有
    無繼續施用毒品傾向之證明。
  ㈡又毒品危害防制條例規定強制戒治之目的，既係針對因施用
    毒品成癮者，此處尚非僅指身癮者，心癮者尤其為甚，其難
    以戒絕斷癮，致再犯率偏高，故有持續收容於戒治處所施以
    強制戒治之必要，是該條例第20條第2項關於強制戒治之規
    定，係屬強制規定，只要觀察、勒戒後，經評定受觀察、勒
    戒人有繼續施用毒品傾向者，檢察官即應聲請法院裁定受觀
    察、勒戒者令入戒治處所強制戒治，其中並無任何例外規定
    。且毒品危害防制條例所規定之觀察、勒戒或強制戒治處分
    ，其立法意旨在幫助施用毒品者戒除毒癮，該處分之性質非
    為懲戒行為人，而係為消滅受觀察、勒戒人再次施用毒品之
    危險性，目的係在戒除受觀察、勒戒人施用毒品身癮及心癮
    ；亦即，觀察、勒戒之執行，其重點在「評估」應否受強制
    治療之可能性，並依其結果有不起訴處分之優遇，亦係提供
    受觀察、勒戒人改過自新之機會。查被告既有本件施用第一
    、二級毒品之犯行，距其前次觀察、勒戒執行完畢已逾3年
    ，檢察官聲請而經原審法院以110年度毒聲字第1104號裁定
    應送勒戒處所觀察、勒戒後，復經法務部○○○○○○○○○○附設勒
    戒處所專業評估為「有繼續施用毒品傾向」，無法戒斷毒癮
    ，自有依法再施以強制戒治之必要，是原審裁定被告令入戒
    治處所強制戒治，顯屬有據。
　㈢再者，毒品危害防制條例所規定之觀察、勒戒或強制戒治處
    分等保安處分，目的除戒除受觀察、勒戒人施用毒品身癮及
    心癮外，同時具有教化與治療之目的，可謂刑罰之補充制度
    ，雖兼具自由刑之性質，卻有刑罰不可替代之教化治療作用
    ，業如前述；且觀察、勒戒及強制戒治既屬用以矯治、預防
    行為人反社會性格，而具社會保安功能之保安處分，當無因
    行為人主觀之個人或家庭因素而免予執行之理。抗告意旨所
    稱其因脊椎開刀致下肢無力、行動不便，於獄中將麻煩所內
    同學，懇請暫緩執行、予被告先行醫治及進行手術之機會，
    再將剩餘刑期（應指強制戒治期間）執行完畢等語；縱屬實
    情，仍僅係其個人因素，要與依法判斷被告應否裁定令入戒
    治處所強制戒治無關。
五、綜上所述，原審依檢察官之聲請，以被告於本案經送觀察、
    勒戒後，認有繼續施用毒品之傾向，因此裁定令被告入戒治
    處所施以強制戒治，核其認事用法，並無違誤或不當。抗告
    意旨猶執前詞提起抗告，為無理由，應予駁回。
據上論斷，應依刑事訴訟法第412條，裁定如主文。
中　　華　　民　　國　　111 　年　　8 　　月　　16　　日
                  刑事第十六庭  審判長法　官  劉嶽承
                                      法　官  王耀興
                                      法　官  古瑞君
以上正本證明與原本無異。
不得再抗告。
                                      書記官  林君縈
中　　華　　民　　國　　111 　年　　8 　　月　　16　　日